最高法院刑事判決　　　　　　　　　　　　　　　九十一年度台上字第四二四五號
　　上　訴　人　甲○○
　　　　　　　　乙○○
右上訴人等因違反毒品危害防制條例等罪案件，不服台灣高等法院高雄分院中華民國
九十一年四月十六日第二審更審判決（九十一年度上更(一)字第五一號，起訴案號：台
灣屏東地方法院檢察署八十九年度偵字第三三○○、三三○一、三三一七、三五三一
、三七八六號），提起上訴，本院判決如左：
    主  文
原判決撤銷，發回台灣高等法院高雄分院。
　　理  由
本件原判決認定上訴人甲○○明知未經中央主管機關許可，不得持有具殺傷力之手槍
、子彈，猶於民國八十九年一月二十六日左右，在高雄市前鎮區前鎮橋附近，以新台
幣（下同）五十萬元之代價，向一姓名不詳綽號「阿源」之男子，購得均具殺傷力之
制式九○手槍二支（含彈匣三個，槍枝管制編號0000000000、00000
00000）及制式子彈二十八顆，以為防身之用，旋即將之藏置於其高雄市○○區
○○街二十七號十六樓之三住處，後因恐遭警方查獲，再將之移置於同址樓頂自來水
總開關旁之加壓馬達蓋內。嗣甲○○於八十九年五月二十九日因下揭毒品案件為警調
專案小組查獲，甲○○於翌日十七時三十分許，在高雄市政府警察局刑事警察大隊偵
訊時，見警方深入掌握案情，乃於警方未發覺其持有上開槍彈前，向警方自首其持有
上開槍彈，並接受裁判，旋於同年月三十一日上午十一時三十分許，帶警在上址樓頂
自來水總開關旁之加壓馬達蓋內起獲，並扣得該等制式手槍、子彈。另甲○○與綽號
「牛奶」、「楊董」、「益仔」、「阿吉」等不詳姓名成年男子，基於共同製造第二
級毒品安非他命販賣牟利之犯意聯絡，共組安非他命製造、販賣集團，約定原料由「
益仔」負責煉製安非他命，成品以每公斤二十萬元之價格販售，依販售價格扣除成本
後之二成分配與甲○○以為報酬。渠等為製造安非他命，經「楊董」及「牛奶」購得
鹽酸麻黃素六百公斤，其中之三百公斤由「牛奶」取走，另三百公斤，則由「楊董」
命「阿吉」於八十九年四月初，在高雄縣仁武鄉○○○路下，將之交付予甲○○保管
，甲○○初將之置放於其車牌號碼ＶＡ｜二六六七號小客車內，而該車平日即停置在
其高雄市○○街二十七號十六樓之三住處之地下停車場內，約一週後，「楊董」復命
「阿吉」自甲○○處取走鹽酸麻黃素一百八十公斤，均用以於不詳處所煉製安非他命
，而甲○○乃將賸餘之鹽酸麻黃素一百二十公斤，藏置於其高雄市○○街九十一號十
四樓之二租賃處。嗣經「牛奶」之告知，於八十九年五月二十二日，甲○○收受「益
仔」所交付之安非他命成品五千二百七十公克後，將之藏放在上開清華街九十一號十
四樓之二租賃處伺機販賣予蔡淑專（另案審理），甲○○乃於同年月二十四日上午十
時許，前至上開清華街九十一號十四樓之二租賃處，取出其中之五公斤安非他命裝置
在皮製公文手提袋內，旋即返回同街二十七號十六樓之三住處，夥同知情而具運輸犯
意聯絡及幫助販賣犯意之其弟即上訴人乙○○，二人先開車至中山高速公路高雄市○
○○○道附近，再由乙○○攜該五公斤之安非他命搭坐尊龍遊覽車，甲○○則逕自駕
駛車牌號碼Ｓ三∣五七七五號小客車分別北上，二人再於彰化交流道處會合，共乘甲
○○所駕駛小客車前往彰化縣彰化市○○○路一六一巷三十三號蔡淑專住處，而共同
運輸該五公斤之安非他命至蔡淑專住處。再由甲○○上該址三樓將該五公斤安非他命
以一百萬元之價格販賣予蔡淑專，因蔡淑專現款不足，先給付五十萬元，約定尾款待
轉售得款後補足。交易完畢，甲○○攜款偕乙○○返回高雄，當晚，甲○○即將上開
五十萬元中之四十五萬元交予「益仔」，賸餘之五萬元則留作此次販毒酬勞。嗣該集
團為轉移煉製安非他命之處所，「牛奶」提供「饒玉梅」之身分證，交由甲○○於八
十九年五月二十七日，經由不知情之力霸房屋公司七賢加盟店人員周玉樹仲介向張簡
淑如承租高雄縣鳳山市○○路四五六號十四樓之房屋一處，翌日（二十八日），甲○
○與「益仔」在澄清湖門口見面，二人共同將煉製安非他命所需之物品搬運入內。同
年月二十九日十九時二十五分許，甲○○復自清華街九十一號十四樓之二租處取出安
非他命一百五十公克為樣品，擬與另綽號「阿文」之不詳姓名者洽談毒品交易事宜，
甫出大門立遭埋伏之專案小組警調人員逮捕，並自其身上起出該安非他命一百五十公
克，隨即帶同甲○○上該租賃處逕行搜索，在其內查扣安非他命一百二十公克、鹽酸
麻黃素六十包共重約一百二十公斤、磅秤一台、電話簿一冊及前揭販毒所得之賸餘現
款三萬六千元，同時經逕行搜索甲○○身體，自其身上起出上載「四五六號十四樓」
文字之力霸房屋七賢加盟店紙條一張、鑰匙一串及「饒玉梅」身分證一枚（未扣押）
，甲○○乃於當日二十二時十分，帶同警調人員前往高雄縣鳳山市○○路四五六號十
四樓處，以上開鑰匙中之一把開門由專案小組警調人員逕行搜索，並扣得安非他命約
三百七十公克等物等情，因而撤銷第一審關於甲○○部分之不當科刑判決，改判仍論
處甲○○以未經許可持有手槍，及共同製造第二級毒品罪刑；另維持第一審論處乙○
○共同運輸第二級毒品（累犯）罪刑，駁回乙○○在第二審之上訴，固非無見。
惟查：(一)、刑法第六十二條所謂發覺，固非以有偵查犯罪權之機關或人員確知其人犯
罪無誤為必要，而於對其發生嫌疑時，即得謂為已發覺；但此項對犯人之嫌疑，仍須
有確切之根據得為合理之可疑者，始足當之。原判決以：「本件之所以查獲被告甲○
○所持有之手槍及子彈，乃其因見警、調人員調查訊問關於安非他命製造工廠部分細
節，再繼續追查綽號『火雞』（指蔡淑專）之女子等人真實身分，見警方深入掌握案
情，即於解送前主動供述購買槍彈防身，嗣經檢察官發交追查並帶警起獲之事實，經
高雄市政府警察局以八十九年十月九日高市警刑偵四字第五六四二四號函覆無訛」為
由，而認定甲○○於具犯罪偵查職權之警方未發覺其犯行前，主動坦承並配合起獲槍
彈，而接受裁判，故甲○○係自首其持有本件手槍及子彈犯行，應依槍砲彈藥刀械管
制條例第十八條第一項前段規定減輕其刑（見原判決第二十七頁第四行以下）。但證
人即承辦本案之法務部調查局高雄市調查處（下稱高雄市調查處）調查員劉建軍於一
審調查時結證稱：「在執行之前，我們就大概知道甲○○、乙○○在去年就是八十八
年底的時候，走私一批槍枝進來，數量蠻多的，而且在外兜售的訊息，因為沒有好的
角度切入查緝，等到這個案子到案之後，……槍彈部分是由警方負責，後來是由檢方
發交警方查緝，我方才所說的是指情報」等語（見一審卷第三○二頁），另其於原審
上訴審審理中又結證稱：「我們是因為其他案件得知甲○○、乙○○兄弟，與販賣毒
品集團掛勾，而且得知甲○○買了兩把槍，有一次因為誤將槍枝當安非他命交給對方
，對方打開一看發現槍枝嚇一跳退回給甲○○，這件事在毒品市場流傳開來，所以後
來在追查毒品由市調處負責，槍枝部分由市刑大負責……」等語（見原審上訴字第一
六九號卷第一宗第八十九頁），核與證人即承辦本案之高雄市政府警察局刑事警察大
隊偵二隊偵查員陳志雄於原審上訴審調查時結證稱：「被告曾販賣安非他命被人坑二
十五萬元，所以買了二支槍以防再度被坑，後來被告有一次要賣兩包安非他命，結果
拿錯了，將兩支槍交給對方，因為被告涉嫌毒品及持有槍械，都由市調處全程掌控，
所以我瞭解案情」等語（見同上原審上訴字卷第一宗第八十七頁），大致相符合。由
上述證人劉建軍、陳志雄之證詞，似可認於本件查獲甲○○持有槍彈前，有權偵查犯
罪之高雄市調查處及高雄市政府警察局人員均已知甲○○販賣、持有槍彈，苟高雄市
調查處或高雄市政府警察局有關人員對甲○○販賣、持有槍彈之行為已有確切之根據
得為合理之可疑者，能否謂甲○○嗣後向警方報繳其所持有之扣案槍彈，即認其係自
首？且上述證人劉建軍、陳志雄之證詞與前開高雄市政府警察局八十九年十月九日高
市警刑偵四字第五六四二四號函（見一審卷第一九八頁）所載內容不符，到底何者為
真實，原審未予究明，即逕採上開高雄市政府警察局函為據，而認甲○○報繳其持有
之扣案槍彈係自首，並依槍砲彈藥刀械管制條例第十八條第一項前段規定減輕其刑，
自嫌速斷，並有應於審判期日調查之證據未予調查之違法。(二)、有罪之判決書，對被
告有利之證據不採納者，應說明其理由，為刑事訴訟法第三百十條第二款所明定。故
有罪判決書對於被告有利之證據，如不加採納，必須說明其不予採納之理由，否則即
難謂無判決不備理由之違誤。原判決認定甲○○於八十九年五月二十四日上午，與乙
○○先開車至中山高速公路高雄市○○○○道附近，再由乙○○攜帶五公斤之安非他
命搭坐尊龍遊覽車，甲○○則逕自駕駛車牌號碼Ｓ三∣五七七五號小客車分別北上，
二人再於彰化交流道處會合，共乘甲○○所駕駛小客車前往彰化縣彰化市○○○路一
六一巷三十三號蔡淑專住處，而共同運輸該五公斤之安非他命至蔡淑專住處。再由甲
○○上該址三樓將該五公斤安非他命以一百萬元之價格販賣予蔡淑專等情，係以甲○
○於警調專案小組及檢察官訊問時之供述為其論據（見原判決第十一頁最後一行以下
），但證人蔡淑專於警訊、檢察官偵查及原審調查時，雖證稱甲○○或其與乙○○曾
於八十九年五月二十四日至彰化市○○○路一六一巷三十三號伊住處，但始終堅詞否
認伊有向甲○○購買安非他命，並稱甲○○是欲向伊借錢等語（見高雄市政府警察局
第四四八五號卷第五頁反面、偵字第三五三一號卷第十五頁、原審上訴字第一六九號
卷第二宗第八頁），且甲○○、蔡淑專指當時有在場之證人蔡伍賢亦結證稱：不知道
蔡淑專有向甲○○買過安非他命等語（見同上警卷第二頁反面、第五頁反面；偵字第
三三○○號卷第五十九頁反面；偵字第三五三一號卷第十五頁；一審卷第二十七頁正
、反面；原審上訴字第一六九號卷第一宗第六十八頁）。原判決對證人蔡淑專、蔡伍
賢上述有利於甲○○、乙○○之證詞不加採納，復未說明其不予採納之理由，亦有判
決不備理由之違誤。(三)、科刑之判決書，須將認定之犯罪事實詳記於事實欄，然後於
理由內逐一說明其憑以認定之證據，以使事實與理由兩相一致，方為合法。倘事實欄
已有敘及，而理由內未加說明，是為理由不備。本件原判決事實認定甲○○於八十九
年五月二十九日十九時二十五分許，復自高雄市○○街九十一號十四樓之二租處取出
安非他命一百五十公克為樣品，擬與綽號「阿文」之不詳姓名者洽談毒品交易事宜等
情（見原判決第五頁第八行以下），惟其理由內對於憑以認定上開事實之證據，未予
說明，並有判決不備理由之違法。(四)、原判決既認定「甲○○與綽號『牛奶』、『楊
董』、『益仔』、『阿吉』等不詳姓名成年男子，基於共同製造第二級毒品安非他命
販賣牟利之犯意聯絡，共組安非他命製造、販賣集團，約定原料由『益仔』負責煉製
安非他命，……渠等為製造安非他命，經『楊董』及『牛奶』購得鹽酸麻黃素六百公
斤，……約一週後，『楊董』復命『阿吉』自甲○○處取走鹽酸麻黃素一百八十公斤
，均用以於不詳處所煉製安非他命，……嗣……於八十九年五月二十二日，甲○○收
受『益仔』所交付之安非他命成品五千二百七十公克……伺機販賣予蔡淑專」、「甲
○○於八十九年五月二十七日……承租高雄縣鳳山市○○路四五六號十四樓之房屋一
處，翌日（二十八日），甲○○與『益仔』在澄清湖門口見面，二人共同將煉製安非
他命所需之物品搬運入內」、「甲○○始進而於當日二十二時十分，帶同警調人員前
往高雄縣鳳山市○○路四五六號十四樓處，……並扣得如附表編號三、八至二十八所
示之物」、「甲○○就本件安非他命之製造有事前謀議及事後分贓之事實，……且警
調人員逕行搜索鳳山文衡路處所，其時器物尚有餘溫，容足疑被告甲○○遭逮捕當時
，該址有人活動，然甲○○乃基於自己犯罪之意思（製造）為上開行為，……其為製
造安非他命之正犯，應就其他共犯之全部行為同負責任」等情（見原判決第三頁第十
三行以下、第五頁第五行以下、第六頁第一行以下、第十七頁第四行以下），且證人
劉建軍於一審調查時又結證稱：「他們（指『楊董』等安非他命製造、販賣集團）在
高雄縣的山區已經製造了一部分，因為被驚擾到，所以才搬到鳳山市○○路處理後段
的製程」、「（查獲鳳山市○○路）當時研判有人離開，……因為屋內的鍋還是熱的
」等語（見一審卷第二九九頁、第三○三頁），另在鳳山市○○路四五六號十四樓房
屋扣得之物中有安非他命約三百七十公克、安非他命半成品黑水三桶淨重三十六公斤
（見原判決附表編號三、二十六）。由上所述，「楊董」等安非他命製造、販賣集團
既已在其他處所製造取得安非他命成品五千二百七十公克，且已交付予甲○○伺機販
賣予蔡淑專，嗣因被驚擾，才將製造安非他命器具、物品搬到鳳山市○○路四五六號
十四樓，且於八十九年五月二十七日經警調專案小組人員在鳳山市○○路上址查獲時
，其製造安非他命之鍋還是熱的，並查扣有鉅量之安非他命成品、半成品，顯然該集
團有人又在該址連續製造安非他命，而甲○○復與「楊董」等安非他命製造、販賣集
團成員就上開犯行有犯意聯絡，並應就其他共犯之全部行為同負責任，原判決未論甲
○○以連續共同製造安非他命罪行，似有適用法則不當之違誤。(五)、當事人聲請調查
之證據，如法院未予調查，又未認其無調查之必要以裁定駁回之，或雖經調查，其所
得如何不足採取，亦未於判決理由內予以說明，其踐行之訴訟程序，即難謂非違法。
原判決採取甲○○於八十八年五月三十日在高雄市調查處調查（原判決誤繕為警訊）
時供稱：「（與『火雞母』之安非他命）交易完成後，我即攜現金五十萬元載乙○○
返回高雄，當晚，我就打電話給『益仔』，約他在政仁路某咖啡店（店名記不清楚）
見面，當場將五十萬其中之四十五萬交給『益仔』，另五萬元為我此次交易之酬金」
等語為證據之一（見原判決第二十頁第三行、倒數第二行以下）。然甲○○於原審調
查時即已以高雄市、縣並無政仁路如何在該址交款予「益仔」，而主張其在高雄市調
查處上開調查時之所供並非實在，故請求原審向高雄市、縣之戶政單位函查高雄市、
縣有無政仁路即可證明（見原審上更(一)字卷第一四三頁）。原審就甲○○上開聲請調
查之事項，未予理會，復未說明何以不予調查之理由，亦難謂無應於審判期日調查之
證據而未予調查之違法。以上或為上訴意旨所指摘，或為本院得依職權調查之事項，
應認原判決仍有撤銷發回更審之原因。再原判決理由十以公訴人指甲○○有違反懲治
走私條例第二條第一項之私運管制物品進口罪嫌，因與其經科刑之製造安非他命犯行
，有方法結果之牽連關係，而不另為無罪諭知部分，基於審判不可分原則，應併予發
回，附此敘明。
據上論結，應依刑事訴訟法第三百九十七條、第四百零一條，判決如主文。
中      華      民      國    九十一    年      七      月    三十一    日
                              最高法院刑事第九庭
                                  審判長法官  陳  炳  煌
                                        法官  陳  正  庸
                                        法官  韓  金  秀
                                        法官  吳  信  銘
                                        法官  徐  文  亮
      右正本證明與原本無異
                                              書  記  官
中      華      民      國    九十一    年      八      月      六      日
